# 普华永道的处理是否准确？——国光电器(002045.SZ)会计政策变更问题

提问人：mzgilww 时间：2015-05-06 11:34:25
国光电器(002045.SZ) 4月份刚发布了其 2014 年年报，经普华永道审计的财务报告中，有以下内容：
“(27) 重要会计政策变更(续) (ii) 于 2013 年开始，由于合资方的不断增资，本公司对广州安桥国光音响有限公司(“安桥国光” )的投资比例由 50%逐步减至 19%，本公司按股权比例享有安桥国光自成立日开始持续计量的可辨认净资产份额与账面成本的差额在 2013 年确认的投资收益为 2,571,273元。 根据 2014 年颁布的《企业会计准则第 2 号-长期股权投资》，投资方对于被投资单位除净损益、其他综合收益和利润分配以外所有者权益的其他变动，应当调整长期股权投资的账面价值并计入所有者权益。 本次会计政策变更，本公司对该事项采用追溯调整法进行调整，调减合并报表及公司报表 2013 年投资收益 2,571,273 元，调减 2013 年 12 月 31日留存收益 2,571,273 元，并相应调增 2013 年 12 月 31 日资本公积 2,571,273 元。” 看到这里我觉得有问题， 2014 年长投准则的变更，似乎不会造成这种影响：
2006 年CAS2号 第 13 条“投资企业对于被投资单位除净损益以外所有者权益的其他变动，应当调整长期股权投资的账面价值并计入所有者权益”； 2014 年修订的CAS2号第 11 条“投资方对于被投资单位除净损益、其他综合收益和利润分配以外所有者权益的其他变动，应当调整长期股权投资的账面价值并计入所有者权益。” 可见，新旧准则在此处的变动，并不会影响到国光电器的财务核算，因为“其他变动”都是要“调整长期股权投资的账面价值并计入所有者权益”。那么，管理层和普华永道是不是搞错了呢？ 欢迎广大网友和各位版主讨论。

回答人：chenyiwei
在此次会计准则修订之前，对于此类因其他股东单方面增资导致本企业在合营、联营企业中所占股权比例下降但仍保持共同控制或重大影响的处理，习惯上是按照证监会会计部《上市公司执行企业会计准则监管问题解答（ 2011 年第 1 期，总第 5 期）》中的“问题1”所述原则（见下）处理的，即按照“视同处置”将其计入投资收益。此次准则修订后，明确将此类情况下持股比例下降但所占权益份额的增加额计入资本公积，并要求追溯调整，所以公司在 2014 年年报中进行该项会计政策变更，并无重大不当之处。
附：上市公司执行企业会计准则监管问题解答（ 2011 年第 1 期，总第 5 期）之问题 1 ：
问题 1 ：上市公司持有的以权益法核算的长期股权投资，因减少投资、被投资单位增发股份等原因引起上市公司在被投资单位持股比例下降的，但对被投资单位仍具有重大影响的情况下，应如何进行会计处理？ 解答：对于原以权益法核算的长期股权投资，如果持股比例下降后对被投资单位仍具有重大影响，剩余投资仍应按照权益法核算。其中，出售部分股权导致持股比例下降的，实际取得价款与按出售股权比例计算应结转长期股权投资账面价值之间的差额计入当期损益；由于被投资单位增发股份、投资方未同比例增资导致持股比例下降的，持股比例下降部分视同长期股权投资处置，按新的持股比例确认归属于本公司的被投资单位增发股份导致的净资产增加份额，与应结转持股比例下降部分的长期股权投资账面价值之间的差额计入当期损益。 例如：A公司为上市公司， 2009年 1 月 1 日，A公司以 1100 万现金取得B公司股份 400 万股，占B公司总股份的25%，并对B公司形成重大影响。 2009 年 1 月 1 日，B公司可辨认净资产公允价值为 4000 万元。 2010 年 7 月 1 日，B公司向C公司定向增发新股 400 万股，C公司以 2000 万元现金认购。增发股份后，A公司对B公司仍具有重大影响。 2009 年 1 月 1 日到 2010 年 6 月 30 日期间，以 2009 年 1 月 1 日B公司可辨认净资产公允价值为基础计算，B公司累计实现净利润 800 万元。除所实现利润外，在此期间，B公司所有者权益无其他变动。 分析： 2009 年 1 月 1 日，A公司取得B公司的长期股权投资，采用权益法核算，占B公司可辨认净资产公允价值的份额为 4000 25%=1000 万元，确认长期股权投资成本为 1100 万元，包括商誉 100 万元。 2009 年 1 月至 2010 年 6 月， A 公司累计确认投资收益 800 25%=200万元，同时增加长期股权投资账面价值 200 万元。 2010 年 6 月 30 日，A公司对B公司长期股权投资账面价值1100+200=1300万元。 B公司向C公司定向发行股份后，A公司在B公司所持股份比例变为：400/（1600+400）=20%。B公司因定向发行股份所有者权益增加 2000 万元，归属于A公司的份额为 2000 20%=400 万元。 A 公司对 B 公司持股比例减少 25%-20%=5% ，相当于处置 5%/25%=20% 的长期股权投资，视同处置长期股权投资的账面价值为 1300 20%=260万元。 长期股权投资账面价值调增400-260=140万元（其中"长期股权投资--成本"调减 1100 20%=220 万元， " 长期股权投资 -- 损益调整 " 调增 400-200 20%=360万元），同时确认 140 万元投资收益。

提问人：mzgilww 时间：2015-05-06 12:35:48
证监会会计部的这个解答，我倒是第一次见到，OK，我已明白。多谢版主。 然而，我的疑问依然在于： 新旧准则，在此处的变更，以国光电器和证监会会计部的这个例子为例，实际没有影响。 证监会会计部彼时做的这个解答，岂不是违背了当时的会计准则？
（ 06 年的旧准则，“投资企业对于被投资单位除净损益以外所有者权益的其他变动，应当调整长期股权投资的账面价值并计入所有者权益”）

回答人：chenyiwei
该监管问题解答没有违反当时的准则。当时的准则仅规定了在股权比例不变的情况下，“投资企业对于被投资单位除净损益以外所有者权益的其他变动，应当调整长期股权投资的账面价值并计入所有者权益”。关于这一点，是在 2006 年 10 月发布的长期股权投资准则应用指南中明确的： 对于被投资单位除净损益以外所有者权益的其他变动，在持股比例不变的情况下，企业按照持股比例计算应享有或承担的部分，调整长期股权投资的账面价值，同时增加或减少资本公积（其他资本公积）。

提问人：呼叫帮助 时间：2017-11-20 20:34:32
财会[2016]22号财政部《增值税会计处理规定》，本规定自发布之日起施行，国家统一的会计制度中相关规定与本规定不一致的，应按本规定执行。 2016 年 5 月 1 日至本规定施行之间发生的交易由于本规定而影响资产、负债等金额的，应按本规定调整。《营业税改征增值税试点有关企业会计处理规定》（财会〔 2012 〕 13 号）及《关于小微企业免征增值税和营业税的会计处理规定》（财会〔 2013 〕 24 号）等原有关增值税会计处理的规定同时废止。 请教陈版对于申报缴纳营业税的公司在 2016 年 5 月之前收入是含税的， 2016 年 5 月之后，公司的收入又是不含税的，在做年报审计时，对比报表列报这样可以吗？这没有可比性啊？这种情况如何处理最合适？

回答人：chenyiwei
《增值税会计处理规定》的官方解读中已经明确不调整前期比较数据的列报。